【裁判字號】    95,交聲,171
【裁判日期】    951206
【裁判案由】    違反道路交通管理處罰條例聲明異議
【裁判全文】
臺灣基隆地方法院交通事件裁定         95年度交聲字第171號
移送機關
即原處分機關  交通部公路總局臺北區監理所基隆監理站
異  議  人
即受處分人    甲○○
上列受處分人因違反道路交通管理處罰條例案件，對於交通部公
路總局臺北區監理所基隆監理站95年9月14 日所為之處分（原處
分：基監字第裁42-R00000000號裁決書），聲明異議，本院裁定
如下
    主  文
原處分撤銷。
甲○○不罰。
    理  由
一、原處分意旨略以：本件異議人即受處分人甲○○於民國95年
    8月10日0時50分許（裁決書誤載為10時15分），於駕駛車牌
    號碼T8-7093 號自用小客車於經基隆市○○路時，未依規定
    繫上安全帶，為基隆市交通局保安警察隊執行勤務之員警黃
    國棟以其有違反道路交通管理處罰條例第31條第1 項規定之
    行為攔停製單舉發，受處分人當場雖收受該違規舉發通知單
    ，惟拒絕於違規舉發收受通知聯簽章欄上簽章，警員黃國棟
    亦未註記違規人未予簽章收受之事由。嗣受處分人向原處分
    機關提出申訴，經原處分機關函請舉發單位調查結果，仍認
    受處分人有前開違規行為，原處分機關乃依上開道路交通管
    理處罰條例第31條第1項之規定，於95年9月14日裁處受處分
    人罰鍰新臺幣1千5百元。
二、異議人聲明異議狀略以：異議人於95年8月10 日凌晨零時50
    分許，駕駛車牌號碼T8-7093 號自用小客車，由公司返家途
    中，行經基隆市○○路、義二路口之全家便利商店時欲購物
    即將車停在店門口，解下安全帶下車時，見對面一名警員走
    過，要求酒測，並要異議人拿出行車執照及駕駛執照，異議
    人配合酒測後，酒測值為零，員警在歸還異議人行車執照及
    駕駛執照時，竟在下壓一張罰單（上記載未繫安全帶），並
    要異議人簽名，本人深感不服拒簽名，並上前向對面警車上
    另2 名員警詢問，員警竟回答不服可以去申訴，如何叫人心
    服口服云云。
三、按汽車行駛於道路上，其汽車駕駛人或前座乘客未繫安全帶
    者，處駕駛人新臺幣1千5百元罰鍰，道路交通管理處罰條例
    第31條第1項前段定有明文。
四、經查：
  (一)按行為人有違反道路交通管理處罰條例之情形，應填製舉發
    違反道路交通管理事件通知單，當場舉發者，應將該舉發通
    知單填記後，交付該駕駛人或行為人簽名或蓋章收受之；拒
    絕簽章者，仍應將通知聯交付該駕駛人或行為人收受，並記
    明其事由及交付之時間；拒絕收受者，應告知其應到案時間
    及處所，並記明事由與告知事項，視為已收受。違反道路交
    通管理事件統一裁罰基準及處理細則第11條第1項第1款規定
    甚明。準此，本案異議人雖因否認違規事實，而拒絕在本件
    舉發違反道路交通管理事件通知單上簽名、蓋章，而舉發員
    警亦未將其「拒簽」之事由載明其上（參見本院卷附舉發違
    反道路交通管理事件通知單影本），惟既已將通知聯持交異
    議人收受無誤，則其舉發程序，仍應視為業已完成。合先指
    明。
  (二)受處分人在前開時、地駕駛前揭自用小客車於行至基隆市○
    ○路、義二路口之全家便利商店門口時，已解下安全帶下車
    之事實，業據證人即在該全家便利商店擔任店員之證人乙○
    ○於本院95年12月6 日調查時以具結擔保其供述之真實性，
    證稱：「（問：何時任職至何時？）自94年7月1日起迄今，
    擔任大夜班，晚上10時至早上7 時。」、「（問：法庭上的
    甲○○是否認識？）我不知道他的名字，但我知道他常在我
    在店裡上班時來店裡買東西，所以我認得他。」、「（問：
    95年8月10 日當日你在何處看到甲○○？）店長通常在晚間
    11時離開，因為店裡是禁菸區，而我有抽菸習慣，我會趁著
    店裡沒有客人時到店外抽菸，當日我在店外抽菸，甲○○開
    一部銀色的小轎車停在便利商店門口，甲○○準備下車，剛
    好也有一位保安隊的警車開到便利商店的正對面，有一位警
    員過馬路過來，甲○○這時已經下車了，警員過來就向甲○
    ○要行照、駕照，警察用台語問甲○○有無喝酒，甲○○告
    知警員說沒有，我這時才知甲○○是開大客車的，警員就向
    甲○○做酒測，做完酒測，警員開了一張單子給甲○○，我
    站在甲○○旁邊，甲○○把單子拿給我看，我看了紅單是開
    一張未繫安全帶的罰單，我就對甲○○說奇怪為什麼會開未
    繫安全帶的罰單，我叫甲○○去跟警察講為什麼要開未繫安
    全帶的罰單，因為當時開罰單的警員過來甲○○的車旁時，
    甲○○已經下車了，怎麼會是開未繫安全帶的罰單，甲○○
    過去找警員詢問，警員不理不睬．甲○○後來對我說警員叫
    他有意見去申訴。」、「（問：當時你看到甲○○時你有確
    實看到他解開安全帶下車？）我確實有看到林興解安全帶再
    下車」等語（本院當日筆錄參照），按證人乙○○與異議人
    並無任何親屬僱傭關係，自無設詞為異議人開脫，身觸偽證
    重罪之必要，其上開證詞，自無顯不可採信之處。
  (三)另證人即製單舉發之員警黃國棟雖到庭證述目睹異議人未縏
    安全帶之違規情節，固非無所本，惟本院按交通違規之舉發
    可分為「當場舉發」及「逕行舉發」。就「逕行舉發」之交
    通違規事件，因受處分人並無當場向員警辯駁、陳述意見之
    機會，故現行法制就逕行舉發之條件多所設限；至「當場舉
    發」之交通違規事件，雖鑑於交通違規事實往往具有驟然而
    現、稍縱即逝之特性，並慮及現實技術可行性之困難，而未
    硬性要求舉發員警不分違規情節，一律必須預留證據，俾便
    事後提出以供法院審查（行政程序法第1條、第97條、第103
    條規定參照），然倘員警舉發當時之情況，並無不能或難於
    採證之情形者，則舉發員警自仍應衡酌當時情況，而予以適
    當之舉證，以昭人民信服；況且，舉發交通違規行為之處分
    亦屬行政行為之一種，是其除應注重行政效能之提昇以外，
    亦應循公正、公開之民主程序，以確保依法行政之原則，併
    兼顧人民之合法權益。茲就本案舉發情節以言，異議人駕駛
    自用小客車行經基隆市○○路、信二路口全家便利商店門口
    時，證人黃國棟執勤之警車係停在便利商店對面，是否能確
    實看見坐在車內之異議人未繫安全帶已非無疑，況舉發當時
    ，亦不存在其他迫在眉睫致不能或難於採證之客觀情狀。是
    自客觀以言，要求舉發員警預留證據，除無礙其行政效能之
    提昇外，更能兼及人民權利之保障。乃證人黃國棟於「異議
    人業已表示『伊有繫安全帶』，表示拒絕在舉發通知單收受
    通知聯者簽章欄上簽名時，顯然已可預見本案必有爭執」之
    情形下，除泛以「倘有意見去申訴」等情詞一語帶過，並僅
    憑一己對於「如果當事人事後否認沒有收到通知單，可以請
    當時執勤的其他同事證明，且事後會再補寄影本給當事人」
    ，即懶於再於違規舉發通知單收受通知聯者簽章欄上註記違
    規人未予簽章之事由，其舉發態度之輕率，實已顯與「『當
    場舉發』因鑑於受處分人原則上概有向員警辯駁暨陳述意見
    俾求確認之機會，始未硬性要求員警一律必須預留證據」之
    立法本旨相悖。基於人民對法律秩序，乃至於司法制度信賴
    之維護，本院已難祇憑「證人黃國棟與異議人並無仇隙，衡
    情，當無設詞攀誣之理」或其他類此情詞，即以證人黃國棟
    到庭所證，逕對異議人為不利之推認。
  (四)再按行政官署對於人民有所處罰，必須確實證明其違法之事
    實。倘不能確實證明違法事實之存在，其處罰即不能認為合
    法（行政法院【現已改制為最高行政法院】39年判字第2 號
    判例意旨參照）；又依行政訴訟法第136 條準用民事訴訟法
    第277 條規定，當事人主張有利於己之事實，就其事實負舉
    證責任；倘當事人就所主張之事實已為相當程度之舉證，其
    舉證責任始生轉換（即改由他造就反證事實負舉證責任）。
    乃經遍觀本件裁決事證，概未見原處分機關或舉發單位曾就
    此違規事實舉證其實，則原處分機關徒憑舉發違反道路交通
    管理事件通知單及基隆市警察局95年8月22日基警交字第095
    0023692 號函等書面資料，即對異議人驟為裁罰，核其處分
    已屬違法。況且，本案異議人既堅指「並無未繫安全帶」之
    違規事實，兼以證人即當時正在信二路、義二路路口抽菸之
    乙○○所見所聞，相較於在凌晨零時於對面車道就一般人之
    視力所及，是否能確實看見坐在車內之異議人未繫安全帶之
    員警黃國棟之所見所聞，必定更為真確可信，凡此種種合理
    懷疑，均未見原處分機關曾為如何實質之調查，遑論提出如
    何具體之解釋，則其逕為裁罰，自係更顯失據。按法院受理
    有關交通事件，「準用」關於刑事訴訟法之規定，道路交通
    管理處罰條例第89條定有明文；而所謂之「準用」，乃就某
    事項所定之法規，於性質不相牴觸之範圍內，適用於其他事
    項之謂，即準用有其自然之限度（最高法院41年臺非字第47
    號判例意旨參照），是刑事訴訟法就犯罪證據有關之規定中
    （例如證據能力之相關規定），與屬行政秩序罰之交通違規
    裁罰本旨不合之部分，固不在準用之列；惟倘受處分人遭受
    舉發之交通違規事實，僅查有舉發違反道路交通管理事件通
    知單及裁決書等書面資料可資參佐，且其上所載之情節，亦
    顯與論理法則、經驗法則有悖，乃至與法院認定之事實不符
    者（刑事訴訟法第155條規定參照），殊無僅以「舉發乃公
    務員所為，具有公信力之公法上行為」、「舉發員警與受處
    分人間並無仇隙，舉發員警當無設詞攀誣之理」，抑「行政
    處分之公定力理論」，即認定受處分人確有舉發所指之交通
    違規事實。又依刑事訴訟法第154條第2項規定，犯罪事實應
    依證據認定之，無證據不得認定犯罪事實；而認定犯罪事實
    所憑之證據，雖不以直接證據為限，間接證據亦包括在內，
    然而無論直接證據或間接證據，其為訴訟上之證明，須於通
    常一般之人均不致有所懷疑，而得確信其為真實之程度者，
    始得據為有罪之認定，倘其證明尚未達此一程度，仍有合理
    之懷疑存在而無從使事實審法院得有罪之確信時，即應由法
    院為諭知被告無罪之判決（最高法院76年度臺上字第4986號
    判例可資參照），此一原則，於法院審理行為人違反交通管
    理處罰條例案件時，當有其適用；易言之，法院於審理行為
    人違反道路交通管理處罰條例案件之際，倘已踐行完畢調查
    證據之程序後，仍無法形成「行為人確有該當於道路交通管
    理處罰條例所列各該處罰構成要件事實」之確信時，即應依
    刑事訴訟法上「罪疑利益歸於被告（亦即，倘有懷疑則從被
    告之利益作解釋）」之證據法則，逕為對受處分人有利之認
    定。茲本案舉發情節既仍有如前所指之種種疑慮，兼以原處
    分機關亦不能就此提出合理說明，顯然未達到「通常一般之
    人均不致有所懷疑，而得確信其為真實」之程度，則本於「
    罪疑利益歸於被告（亦即，倘有懷疑則從被告之利益作解釋
    ）」之證據法則，本院更應逕為對受處分人有利之認定，俾
    期提昇法院事後審查舉發交通違規處分之制度功能，暨交通
    主管機關提升取締交通違規技術及添購科技採證設備之誘因
    。
五、綜上，本案不特員警之舉發態度過於輕率，原處分機關徒憑
    舉發違反道路交通管理事件通知單及基隆市警察局95年8 月
    22日基警交字第0950023692號函等書面資料即驟為裁處，核
    其裁罰顯然違法；兼以本院在踐行完畢調查證據之程序以後
    ，復尚無由形成「異議人確有該當於道路交通管理處罰條例
    所列各該處罰構成要件事實」之確信，按諸首揭說明，自應
    逕為對異議人有利之推認，爰依法撤銷原處分，並另為異議
    人不罰之諭知。
六、據上論斷，應依道路交通案件處理辦法第20條前段，裁定如
    主文。
中    華    民    國    95    年    12    月    6     日
                  交通法庭法    官  林淑鳳
以上正本證明與原本無異。
對於本件裁定如有不服，應於送達後5日內， 向本院提出抗告書
狀，敘述抗告之理由，抗告於臺灣高等法院。
中    華    民    國    95    年    12    月    6     日
                          書 記 官  王毓嫻


司法院資訊處製作；財團法人民間司法改革基金會備份。
